臺灣高等法院臺南分院民事判決　　96年度上易字第143號
上　訴　人　丙○○
訴訟代理人　李合法　律師
　　　　　　趙培皓　律師
被　上訴人　行政院國軍退除役官兵輔導委員會白河榮譽國民之
　　　　　　家（即周學林之遺產管理人）
法定代理人　乙○○
訴訟代理人　丁○○
上列當事人間請求返還借款事件，上訴人對於中華民國96年5月2
日臺灣臺南地方法院96年度訴字第69號第一審判決提起上訴，本
院於96年10月2日言詞辯論終結，判決如下：
    主      文
上訴駁回。
第二審訴訟費用由上訴人負擔。
    事實及理由
壹、程序方面：
一、按退除役官兵死亡而無繼承人、繼承人之有無不明或繼承人
    因故不能管理遺產者，由主管機關管理其遺產，臺灣地區與
    大陸地區人民關係條例第68條定有明文。又行政院核定之退
    除役官兵死亡無人繼承遺產管理辦法第4條規定「亡故退除
    役官兵遺產，除設籍於行政院國軍退除役官兵輔導委員會（
    以下簡稱輔導會）所屬安置機構者，由該安養機構為遺產管
    理人外；餘由設籍地輔導會所屬之退除役官兵服務機構為遺
    產管理人」。查周學林【民國（下同）17年3月5日生】係就
    養在行政院退除役官兵輔導委員會白河榮譽國民之家（下稱
    白河榮民之家）之大陸來台退除役官兵，業於93年6月8日死
    亡，生前住居於臺南縣白河鎮仙草里63號被上訴人白河榮民
    之家，則依上開說明，被上訴人白河榮民之家即為已故榮民
    周學林之法定遺產管理人，合先敘明。
貳、實體方面：
一、被上訴人（即原告）主張：已故榮民周學林，隻身來臺，軍
    中少校退休後，於臺南縣關廟國中擔任教師，教職退休後，
    以榮民身分就養於被上訴人單位即白河榮民之家。嗣於93年
    6月8日周學林病逝，被上訴人依法為單身榮民亡故後之遺產
    管理人，經清理其遺物，查悉有收據2紙，其中一張借據係
    上訴人丙○○於91年1月5日所簽立，借款金額新臺幣（下同
    ）300,000元；另一張借據則係原審被告何宣寬即何玉惠於8
    2年12月25日署名借款300,000元（原審被告何宣寬即何玉惠
    於原審判決應給付被上訴人300,000元，即敗訴後未上訴而
    告確定，此部分本院毋庸審酌之）。被上訴人本於遺產管理
    人之職責，自應向上訴人追索，是乃定一個月以上之相當期
    限，催告上訴人返還，惟其迄今仍未給付上開借款，爰依民
    法第474條、第478條消費借貸之法律關係提起本件訴訟，請
    求上訴人給付被上訴人300,000元，願供擔保聲請准予假執
    行之宣告。原審為被上訴人勝訴判決，並准予假執行之宣告
    ，均無不合。而於本院為駁回上訴之聲明。
    並補稱：
  (一)、上訴人於原審96年2月12日提出答辯狀，坦承向已故榮民
      周學林借款300,000元，並稱：曾向周學林表示，要還錢
      ，而周學林以租屋使用而不肯收，周學林逝世後，特地以
      台幣換美金，到大陸交予周學林女兒周明，因口角而拒收
      。復以周學林生前之伙食、住宿、及往生後之水陸法會等
      支出，而主張抵銷云云（見原審卷23頁）。
  (二)、按債務之免除，為權利之拋棄，須債權人有明確之意思表
      示。周學林在92年7月18日遷至白河榮民之家之後，及93
      年2月25日住進嘉義榮民醫院診療期間，曾多次對於上訴
      人之借錢不還，表示憂心，被上訴人單位已於原審調查時
      ，提出相關之訪談資料，並偕同證人羅宏成到庭詳予述明
      。
  (三)、若上訴人於周學林生前，對上述欠款300,000元早已獲免
      除，何以竟於周學林往生後，大費周張，親送至大陸交其
      女兒周明？實有違經驗法則，所辯顯不足採信。
  (四)、另上訴人提出嘉義榮民醫院93年4月29日周學林於心臟內
      科之診斷紀錄，被上訴人質疑其內容之真實性（周學林於
      93年6月8日病逝）。
二、上訴人（即被告）則以：周學林係上訴人先生之同鄉，其自
    大陸探親返臺後，即帶病住進上訴人臺南縣永康市○○里○
    ○路957號家中，經數月之後並將戶口遷入，嗣於92年7月18
    日始遷出至被上訴人白河榮民之家，周學林住在上訴人家中
    1年多以來，其伙食、住居及生病送醫，均由上訴人負責照
    料。上訴人固曾向周學林立具借款300,000元，惟上訴人曾
    將支票一張【發票人譚繼平（係上訴人之子）簽發設於富邦
    銀行永康分行帳號000000000號、發票日91年10月1日、面額
    300,000元、支票號碼為0000000號之支票，下稱系爭支票】
    欲還上開借款，然周學林卻不肯收受，其稱：「我現居住別
    處不方便，自我到妳家，感到非常好，有四房一廳及電視、
    冷氣，三餐伙食、水果、衣物之清洗等等供應，生病時隨時
    可找到醫師，所以這300,000元算是租房子之用」等語，周
    學林病逝後，上訴人在嘉義縣竹崎鄉之寶山靈嚴禪寺，幫周
    學林做3次水陸法會。上訴人既為周學林支出上開伙食費（
    每月10,000元）、住宿費（每月15,000元）、洗衣打掃費（
    每月5,000元）及水陸法會200,000元，自可主張抵銷等語，
    資為抗辯。原審判令給付即有未洽，上訴聲明求為判決：(1)
    原判決主文第一項命上訴人給付部分及第四項命假執行宣告
    ，並該部分訴訟費用部分廢棄。(2)上開廢棄部分，被上訴人
    在第一審之訴及其假執行之聲請均駁回。(3)第一、二審訴訟
    費用由被上訴人負擔。(3)如受不利之判決，請准上訴人供擔
    保免為假執行之宣告。
    並於本院補充辯稱：
  (一)、周學林已免除上訴人之系爭借款債務，被上訴請求返還借
      款，於法不合。
    1.按『債權人向債務人表示免除其債務之意思者，債之關係
      消滅。』民法第343條定有明文。又『債權人向債務人表
      示免除債權之全部或一部者，則其全部或一部債之關係即
      應消滅，債務人對於免除部分之債自得為消滅之抗辯。』
      最高法院20年上字第703號判例著有明文。
    2.上訴人雖於91年1月向周學林借款300,000元，並開立借據
      乙紙予周學林。然於91年10月間，上訴人交付系爭支票予
      周學林，用以返還前開借款債務時，周學林即因其住於上
      訴人家中食、住皆未收費，遂向上訴人表示不用返還借款
      ，並欲交還系爭支票，因上訴人未接受，周學林事後便將
      支票交付上訴人之媳婦甲○○，請其代為返還上訴人。
    3.又系爭支票之帳號為00-000000-0，所由出之支票簿，領
      用起號為0000000號、末號為0000000號，共25張，僅一張
      即支票號碼為0000000號之系爭支票未回籠、兌現（見本
      院卷80至82頁）。若非周學林退還支票，依通常經驗法則
      ，支票不可能於時效期限內未回籠或兌現，此足證上訴人
      確實有交付系爭支票予周學林，並經其退還之事實。
    4.依前所述，周學林既因其於上訴人家中食、住皆未收費之
      故，而欲返還系爭支票予上訴人，且向上訴人表示不用返
      還借款。核其所為，已生民法第343條債務免除之效力，
      上訴人之債務自因此消滅，即使周學林事後有其他相反之
      意思，亦不影響前開債務免除之效力，是上訴人已無返還
      系爭借款之義務。
  (二)、周學林於居住上訴人家中期間，因患病之故，無法自理生
      活，需靠上訴人夫妻照顧飲食起居及就醫。於93年2月25
      日至其死亡前住院期間，周學林曾聯絡上訴人夫妻至嘉義
      榮民醫院（設嘉義市○區○○路2段600號）探視。上訴人
      到院探視後，感覺周學林病情不佳，便要求院方將其轉入
      加護病房，前開病歷紀錄應有相關記載。又周學林於92年
      9月25日至台中榮民總醫院，因罹疝氣開刀住院，周學林
      亦曾聯絡上訴人，請其前往台中探視，故周學林至上開二
      家醫院時，皆有聯絡上訴人。由此可證：周學林與上訴人
      夫妻之情誼，非如被上訴人所言如此不佳。
  (三)、周學林遷住被上訴人處起，至其死亡止，已因患病之故，
      身體、精神不佳，致其說話反覆而不可採。
    1.依卷附周學林於行政院國軍退除役官兵輔導委員會嘉義榮
      民醫院、行政院衛生署台南醫院、財團法人台灣基督長老
      教會新樓醫院三家醫院之病歷資料，周學林確實長期處於
      身體虛弱及患病的狀態。
    2.再依卷附93年4月30日，周學林於行政院國軍退除役官兵
      輔導委員會嘉義榮民醫院之會診單記載：「榮家是土匪窩
      ，隊長眼紅他錢多扣留他錢」（見本院卷52頁），可見周
      學林出現說話反覆，且與事實未盡相符之狀況。
    3.按周學林已免除上訴人之系爭借款債務，卻仍向被上訴人
      白河榮民之家人員表示欲向上訴人索討系爭借款，依前開
      會診單所載內容觀之，縱周學林曾向被上訴人白河榮民之
      家人員表示欲向上訴人索債一節，周學林並不確知其於免
      除上訴人債務後，已不能再行使債權之法律地位。
三、兩造所不爭執之事實：
  (一)、周學林於91年10月2日遷入台南縣永康市○○里○鄰○○路
      957號即上訴人住處。
  (二)、周學林於92年7月18日遷出上訴人住處，遷住被上訴人白
      河榮民之家。
  (三)、周學林於93年6月8日死亡。
  (四)、上訴人因向周學林借款300,000元，於91年1月5日開立借
      據予周學林。
  (五)、上述事實，有臺南縣永康市戶政事務所93年8月24日南縣
      永戶字第093000899號函（見原審卷34頁）、戶籍謄本、
      死亡證明書亡故榮民清點清冊、上訴人書立之借據（見原
      審95年度補字第357號卷6至10頁）附於原審卷可稽，自屬
      真實。
四、本院判斷：
  (一)、被上訴人主張上訴人應清償上開借款300,000元，上訴人
      則以前揭情詞置辯，是本院所應審究者厥為：(1)周學林是
      否已免除上訴人之系爭借款債務300,000元？（即上訴
      人是否於91年10月間交付系爭面額300,000元之支票予周
      學林，用以返還系爭借款債務，周學林因91年10月2日住
      於上訴人台南縣永康市○○里○鄰○○路957號家中，遂向
      上訴人表示不用返還，並欲交還前開支票？周學林是否事
      後另將支票交付上訴人之媳婦甲○○，請其代為返還上訴
      人？周學林於92年7月18日遷住被上訴人白河榮民之家
      起、至93年6月8日死亡止，是否因患病、身體不佳之故，
      致其說話反覆而不可採？）(2)若無，上訴人可否以為周學
      林支出之伙食費、住宿費、洗衣打掃費及水陸法會200,00
      0元，主張抵銷？茲分述如下：
  (二)、周學林是否已免除上訴人之系爭借款債務300,000元？
    1.上訴人辯稱其於91年10月1日將面額300,000元之系爭支票
      交付周學林以清償上開借款300,000元，然周學林旋即退
      還系爭支票，並提出系爭支票影本為證（見原審卷24頁、
      本院卷53、54頁）。惟系爭支票之發票人為譚繼平（上訴
      人之子），此為上訴人所自承，背面固有上訴人之背書，
      然票據之受款人既無記載為『周學林』，且遍查系爭支票
      並無周學林之簽名或隻字片語，因此，單從系爭支票並無
      法證明上訴人確曾交付系爭支票予周學林用以清償上開借
      款債務。上訴人又辯稱：「系爭支票之帳號為00-000000-
      0，所由出之支票簿，領用起號為0000000號、末號為0000
      000號，共25張，僅一張即支票號碼為0000000號之系爭支
      票未回籠、兌現（見本院卷80至82頁）。若非周學林退還
      支票，依通常經驗法則，支票不可能於時效期限內未回籠
      或兌現，此足證上訴人確實有交付系爭支票予周學林，並
      經其退還之事實。」云云。惟查系爭支票未回籠、兌現之
      原因諸多，非僅如上訴人所辯稱係因訴外人周學林退還予
      上訴人之一種情形，故上訴人以系爭帳號之共25張，僅系
      爭支票一張未回籠、兌現，可證上訴人確實有交付系爭支
      票予周學林，並經其退還之事實云云，要無可採。
    2.再者，證人即被上訴人白河榮民之家輔導員羅宏成於原審
      96年4月18日言詞辯論期日到庭證稱：「周學林在93年2月
      至4月間常提到希望榮民之家能協助伊索回上訴人借去的
      款項，我們的社工人員亦有去了解這件事，並作成記錄」
      等語（見原審卷66頁），經核被上訴人所提出之長青輔導
      紀錄表（見原審卷75至86頁、本院卷62至66頁）確有如此
      之記載，是證人羅宏成之證詞堪予採信。從而，苟周學林
      確曾收受系爭支票用以支付租金或以免除上訴人債務之意
      思而退還系爭支票，則何以至死仍保留該借據？又何以93
      年2月時仍向他人請求協助索回系爭借款？是上訴人辯稱
      周學林已免除其債務云云，核與常情有違，不足採信。
    3.雖上訴人又辯稱：【依卷附周學林於行政院國軍退除役官
      兵輔導委員會嘉義榮民醫院、行政院衛生署台南醫院、財
      團法人台灣基督長老教會新樓醫院三家醫院之病歷資料（
      外放於本院卷），周學林確實長期處於身體虛弱及患病的
      狀態。且依卷附93年4月30日，周學林於行政院國軍退除
      役官兵輔導委員會嘉義榮民醫院之會診單記載：『榮家是
      土匪窩，隊長眼紅他錢多扣留他錢』（見本院卷52頁），
      周學林遷住被上訴人處起，至其死亡止，已因患病之故，
      身體、精神不佳，致其說話反覆而不可採】云云。惟查，
      依被上訴人所提出之長青輔導紀錄表記載，周學林於92年
      10月起即表達對於前房東譚永才、房東太太丙○○（即上
      訴人）及房東委託來探視之友人即外住榮民李文祥，來訪
      覺得不堪其擾與煩躁。嗣於93年3月23日向羅宏成服務員
      表示，前房東譚永才先生向其借300,000元，並留有借據
      為憑，希望能協助予以取回借朋友的錢（見本院卷66頁）
      ，其說話及態度並無反覆之處。至於本院向行政院國軍退
      除役官兵輔導委員會嘉義榮民醫院、行政院衛生署台南醫
      院、財團法人台灣基督長老教會新樓醫院三家醫院函調周
      學林之病歷資料（外放於本院卷）記載，周學林雖確實長
      期處於身體虛弱及患病的狀態，惟尚難認因而致其說話反
      覆而不可採。又周學林係於93年6月8日死亡，行政院國軍
      退除役官兵輔導委員會嘉義榮民醫院於93年4月29日所會
      診單上之記載：「榮家是土匪窩，隊長眼紅他錢多扣留他
      錢」（見本院卷52頁）云云，究否真確，尚難認定，惟並
      不影響本件事實之認定。
    4.又上訴人於原審96年2月12日提出之答辯狀中，已自承於
      周學林逝世後，特地以台幣換美金，到大陸交予周學林之
      女兒周明，因口角而拒收。然若周學林生前對上訴人所積
      欠之300,000元債務早已免除，何以竟於周學林往生後，
      大費周張，親送至大陸交其女兒周明之理？實有違經驗法
      則，所辯要無可採。
    5.至於證人甲○○（上訴人之媳婦）於本院到庭證稱：【上
      訴人訴訟代理人詰問：（周學林收取上訴人之系爭富邦銀
      行面額30萬元之支票後，復將前開支票交付你，請你代為
      交還上訴人，並表示因其於上訴人家中食、住皆未收費，
      所以上訴人無須返還前開借款？（提示原審卷第24頁支票
      影本）。答：周學林將富邦銀行永康分行的支票（該支票
      是我先生譚繼平設在該分行的支票帳號開給我婆婆的票，
      準備要還給周學林）交給我，周學林92年農曆過完年不久
      大概中午之前還沒有吃午餐時在我住家大灣路957號一樓
      交給我，他跟我說我交給你比較好，你婆婆推推拉拉的，
      不收支票，所以我交給你準備退還這筆錢，叫我拿給我婆
      婆，我就拿這張票給我婆婆。他說我承受你家的照顧，不
      嫌棄我，把我當作家人所以這筆錢我不要拿。】、【上訴
      人訴訟代理人詰問：（被上訴人是否有免除上訴人債務？
      ）答：周學林有說我身上不是沒有錢，這筆錢就算了，不
      要跟他說欠錢的事，欠錢的事不要談了。】云云。惟為被
      上訴人所堅詞否認，並陳稱：「周學林從92年7月18日進
      入上訴人家時，我們有訪談紀錄，當時周學林說因上訴人
      經常向他借錢，所以他才進入榮民之家安養，此有龔正宗
      、羅宏成輔導員兼隊長所作的輔導紀錄（見原審卷75至86
      頁），同時羅宏成也有到原審作證，如果周學林不要上訴
      人還錢，當時上訴人就應該當場在上訴人還款時將支票拿
      回」等語。況證人甲○○係上訴人之媳婦，所為證詞難免
      偏頗上訴人，且其所為證詞有上述諸多違背常情之處，而
      與事實不符，自無從資為有利上訴人之依據，併予敘明。
    6.綜上所述，周學林並無免除上訴人之系爭借款債務300,00
      0元，從而，上訴人依民法第343條之規定抗辯周學林已免
      除上訴人之系爭借款債務300,000元云云，要無可採。
  (三)、上訴人可否以為周學林支出之伙食費、住宿費、洗衣打掃
      費及水陸法會200,000元，主張抵銷？
    1.按二人互負債務，而其給付種類相同，並均屆清償期者，
      各得以其債務，與他方之債務，互為抵銷。民法第334條
      固定有明文。
    2.周學林居住臺南縣永康市○○里○鄰○○路957號期間之伙
      食、洗衣及打掃均由上訴人丙○○負責照料等情，固據證
      人楊秋清香、萬西福於原審到庭證述在卷（見原審卷60、
      61頁：63頁之96年4月18日言詞辯論筆錄），惟上開證人
      對於周學林居住上開住處究系借貸或租賃；及周學林與上
      訴人間有無金錢糾紛則均表明不清楚，參以上訴人自承因
      彼此認識，我不計較，也沒收他的錢等語（見原審卷32頁
      ）觀之，尚難認周學林有積欠上訴人伙食費、洗衣打掃費
      及住宿費之事實。又證人即被上訴人白河榮民之家輔導員
      龔正宗於原審到庭證稱：周學林是少校退伍，不包含學校
      退休，每月即可領4萬多元之退休金，再加上學校部分每
      月約可領6萬多元之生活費用等語（見原審68頁），又參
      以周學林93年6月9日遺物清點清冊，其優惠定存存款高達
      2,641,500元，另永康崑山郵局亦有346,022元之存款，足
      證周學林之資力尚佳。周學林既與上訴人為好友關係，且
      有支付上開費用之能力，其豈會居住上訴人房屋長達1年
      多期間均不付上訴人款項之理？
    3.另上訴人雖抗辯伊於周學林過世後，至嘉義嘉義縣竹崎鄉
      之寶山靈嚴禪寺，為其做3次水陸法會花費200,000元，並
      提出該寺感謝狀影本為證（見原審卷25頁），惟查周學林
      於93年6月8日死亡，靈嚴禪寺之感謝狀卻分別係94年1月6
      日、95年12月24日及96年1月14日，若係為訴外人周學林
      做水陸法會，為何係於死亡之半年甚至2年半後？且上開
      三張靈嚴禪寺之感謝狀係記載捐贈者為上訴人『譚丙○○
      』，尚難認寶山靈嚴禪寺之三張感謝狀究與周學林有何關
      係。又縱認上訴人確為周學林施作水陸法會，核其性質亦
      屬好意施惠行為，尚不得謂周學林或其繼承人即負有上開
      債務。是上訴人丙○○此部分抗辯亦不足採。上訴人迄今
      仍無法舉證證明周學林對伊負有何債務，已如上述，是其
      抗辯其債務已因抵銷而消滅云云，自無可採。
  (四)、按消費借貸借用人應於約定期限內，返還與借用物種類、
      品質、數量相同之物。未約定返還期限者，借用人得隨時
      返還，貸與人亦得定一個月以上之相當期限，催告返還。
      民法第487條定有明文。本件上訴人積欠被上訴人之款項3
      ,000,000元並未約定期限（見原審95年度補字第357號卷1
      0頁之借據一張），被上訴人並委託廖道成律師於95年11
      月10日以（95）成信字第1110號函請上訴人於文到30日後
      之翌日起3日內，返還欠款300,000元，上訴人於95年11月
      14日收受該函件，此分別有廖道成律師函、掛號郵件收件
      回執各1件在卷可稽（見原審95年度補字第357號卷15、17
      頁），惟上訴人收受上開廖道成律師函件後，迄未返還，
      從而，被上訴人依消費借貸之法律關係，請求上訴人丙○
      ○給付300,000元，為有理由，應予准許。其併陳明願供
      擔保請求准予宣告假執行，亦屬有理由，應予准許。原審
      如數准許，為被上訴人勝訴判決，並准予假執行之宣告，
      均無不合。上訴意旨仍執前詞指摘原判決不當，聲明廢棄
      改判，為無理由，應予駁回。
五、又本件事證已臻明確，兩造其餘主張或攻擊防禦方法並其他
    證據資料，對本件判決結果並無影響，毋庸審酌之，附此敘
    明。
六、據上論結，本件上訴為無理由，依民事訴訟法第449條第1項
    、第78條，判決如主文。
中　　華　　民　　國　　96　　年　　10　　月　　16  　日
　　　　　　　　　民事第一庭    　審判長法　官　林金村
　　　　　　　　　　　　　　　　        法　官  張世展
　　　　　　　　　　　　　　　　        法　官  胡景彬
上為正本係照原本作成。
不得上訴。
中　　華　　民　　國　　96　　年　　10　　月　　16  　日
                                        書記官  趙玲瓏
